臺灣板橋地方法院民事判決　　　　　　　96年度婚字第1389號
原　　告　甲○○
被　　告　乙○○○
上列當事人間請求離婚事件，本院於中華民國96年12月6 日言詞
辯論終結，判決如下：
    主    文
原告之訴駁回。
訴訟費用由原告負擔。
    事實及理由
一、原告主張：兩造於民國55年結婚，共同育有二名兒子一名女
    兒，均已成年。原告原擔任教職，目前已退休。兩造婚姻生
    活中，因被告個性倔強、無故亂發脾氣，兩造無法溝通，個
    性差距甚遠而無法相容；又被告喜歡養狗，若大門未關妥而
    使狗跑走，被告亦會對原告惡言相向大罵，使原告精神受到
    極大傷害；又原告母親生前有病，被告不肯照顧，被告雖嫁
    至原告楊家卻不把自己當作楊家人，不參加年節祭祖；因此
    兩造自75年即分居至今已20餘年，雙方感情已不復存在。為
    此依民法第1052條第2 項規定訴請判決離婚等語。並聲明：
    請准原告與被告離婚。
二、被告抗辯：
(一)、因原告母親個性非常權威，家人都尊重她，原告父親亦忍讓
    原告母親，原告兄弟中亦屬原告最聽從其母親，原告父親退
    休後購買台北縣三重市○○路○段84巷9 號4 樓並邀原告搬
    回去同住，兩造遂搬去與原告父母同住，兩造搬家當天，原
    告因其父親一句話而把被告打倒在地；被告與原告及其父母
    同住期間，長期面對原告及其父母的精神壓力，被告忍氣吞
    聲而罹患躁鬱症，後來被告至西園路博愛腦神經科治療，醫
    生謂被告係長期壓抑造成而勸被告外出工作，被告始治好。
    被告豈有可能如原告起訴狀所謂「無故亂發脾氣、破口大罵
    」。後來兩造在原告父母住處的樓下購買一戶，即同一棟公
    寓樓梯的3 樓（台北縣三重市○○路○段84巷11號3 樓），
    兩造與原告父母分住樓下樓上。然不久以後，原告竟自行搬
    至其父母住的4 樓居住，被告亦經常上去4 樓照顧原告及其
    父母，只是原告不肯搬回3 樓居住，惟原告父母後來過世均
    是在3 樓辦理喪事，因此兩造並無分居事實。原告母親晚年
    生病住在療養院，被告亦經常前往療養院陪伴原告母親並為
    伊按摩，被告豈有原告起訴狀所謂「不照顧原告母親」。
(二)、直至2 年前，原告未事前通知被告而私下與次子共同購買台
    北縣新莊市○○路○段523 號10樓並與次子搬至該址居住，
    被告則與長子繼續居住台北縣三重市○○路○段84巷11號3
    樓，兩造始分居。惟被告仍固定每個月偕孫子前往原告居住
    的新莊地址探視原告及次子；兩造目前有3 個子女及6 個孫
    子，全家經常前往餐廳聚餐或去泡溫泉；前年原告生病住院
    手術，被告亦至醫院親自照顧原告並陪住在醫院；最近前幾
    天，被告仍打電話邀原告返家拿一箱鱈魚，兩造感情並未破
    裂。
(三)、兩造婚後，原告所賺薪資均是其自己花用，原告未曾提供給
    被告作家用，被告只好自行至超市擔任理貨員，縱使原告自
    教職退休後領取月退俸每月約8 萬元，原告亦不曾分給被告
    使用，被告一向靠自己工作賺錢養家。原告退休後經常自己
    出國旅遊並向被告表示其花用200 萬元在旅遊上面，最近原
    告結交女友並偕女友共同出國旅遊而同宿一房，被告亦本於
    客家的傳統婦女美德，忍耐且私下哭泣。兩造婚姻已40年，
    縱原告婚後未曾提供家用金錢且遺棄被告、原告現在又結交
    女友，惟被告囿於客家婦女從一而終的觀念，不願離婚。原
    告目前已70歲，所結交年輕女友無非貪圖原告的金錢，一旦
    兩造離婚，原告恐落得人財兩空。
(四)、被告聲明：請求駁回原告之訴。
三、查，兩造係夫妻，婚姻關係仍存續中，有兩造戶籍謄本2 件
    在卷可憑。
四、原告主張兩造感情不睦、已分居20餘年而請求判決離婚云云
    ，被告辯稱兩造以往是分住樓上樓下而未分居、近2 年原告
    私自搬至新莊居住始分居惟兩造仍經常往來而未感情破裂等
    語。因兩造均未提出證物證明，僅各偕與其等同住的長子楊
    昌宏、次子楊逸勛到庭證稱如下：
(一)、與被告同住的長子楊昌宏證稱：「我是兩造的長子。在我18
    、19歲時，原告搬到4 樓與我祖母同住，在原告搬走的前1
    、2 天，我與原告有吵架，隔日原告就搬去四樓了，我不確
    定是否因為我的關係，之後原告就沒有搬下來住了。甚至去
    年我弟弟去住院，原告當時住在新莊，原告來我們3 樓家門
    口問弟弟在哪家醫院，原告也不進家門來看我們。」、「自
    從原告搬到4 樓後，被告會去4 樓看原告與祖母，當時我們
    吃飯是分開，原告都是自己煮飯，沒有與我們一起吃飯，我
    們是住在3 樓吃飯，被告自己在4 樓吃飯，但是我們逢年過
    節時都有聚會，有時全家到餐廳聚餐，有時我們也會去4 樓
    看原告，但是原告就不來3 樓。被告去4 樓看原告與祖母的
    次數很多次，雖然不是每日都上去看，但是也是經常上去看
    了，被告也會拿東西給原告與祖母並與他們講話，就是原告
    不下來3 樓。」、「前些日子，我們去新莊找原告，兩造也
    是有講話，之前兩造與弟弟他們也有去烏來泡溫泉。前年原
    告手術時，我們也有去照顧原告，當時被告是每日去醫院照
    顧原告，被告還住在醫院陪原告。原告過生日時，被告與我
    們都有幫原告慶祝。祖父母辦喪事也是在我們家3 樓辦理的
    ，當時原告就有進來三樓家裡。」、「被告約1 、2 星期就
    會帶孫子去新莊看原告。上個月被告還打電話叫原告來拿一
    箱鱈魚，當時原告有進來3 樓家裡。」、「我的印象中，被
    告不曾經對原告破口大罵亂發脾氣，事實上，原告有老師的
    脾氣，常常只要我們一句話不合原告的意思，原告就會發脾
    氣，輪不到我們對原告發脾氣。」、「我祖母脾氣強硬，如
    果說這樣是有婆媳問題的話，原告的四個兄弟的太太全部都
    有婆媳不合問題，不是只有被告才有婆媳問題。原告的四個
    兄弟的太太全部都不願意與我祖母同住，全部都搬出去了，
    我認為被告還有住在樓下，被告比起原告的四個兄弟的太太
    還算多很多、有常常看我祖母。原告祭祖一年約2 、3 次，
    有時候我陪被告去，有時候我弟弟陪被告去，被告基本上都
    有去祭祖，我認為被告參加祭祖的次數不會比原告的四個兄
    弟的太太少，因為原告的四個兄弟的太太不會每次都去祭祖
    。」、「原告是在我約18歲時搬到4 樓，後來我去上班後約
    我25、26歲時，原告搬去三重市○○路○段70號9 樓住，原
    告好像沒有通知被告與我們可以一起搬去住，因為原告買那
    個房子我們都不知道，直到後來姐姐告訴我們原告已經搬到
    附近的9 樓，我們才知道原告已經搬走了，原告事前沒有告
    訴我們他買了9 樓的房子，後來原告也都沒有邀我們過去住
    。」、「後來約3 年前，原告又搬到新莊市○○路，當時我
    弟弟與我姐姐共買二戶新莊市房子，原告就搬去與我弟弟同
    住，我姐姐是住在我弟弟樓下的另一戶，原告當時是與我弟
    弟姐姐看好新莊市房子準備要買時才向我們說，原告當時也
    沒有邀被告一起搬過去，我弟弟姐姐也沒有邀被告一起過去
    住。」、「當初原告要跟著弟弟姐姐搬到新莊時，我有去原
    告住的9 樓找過原告，我告訴原告說我也想與被告一起搬去
    新莊買一戶，大家三戶在一起，但是原告回答『不要』，所
    以才變成我姐姐把4 樓房子賣給被告。」、「原告搬到新莊
    後，被告也會過去看原告，今年11 月 還有過去看原告，都
    是我姐姐1 個月載被告過去1 、2 次，我偶而也會帶我母親
    過去，被告與原告都有互動聊天，也會與我們一起出去餐廳
    過節。但是原告都不來3 樓看被告。」、「就我的印象，以
    前被告會常常去4 樓找我父親，所以我並不知道兩造是否還
    有同房夫妻關係。」、「原告所提的狗事情，是30年前的事
    情，當時我才小學，被告有養狗，但我沒有看過兩造為了狗
    的事情而吵架，時間太久了我也實在沒有印象了。」、「祖
    母生病時，被告有照顧祖母，祖母曾經在三峽與叔叔同住，
    當時我與被告有去探視祖母很多次，後來祖母住在療養院，
    我與被告也去看過很多次，次數不會比原告的兄弟的太太少
    。」、「印象中，兩造吵架應是20至30年前的事情了，近年
    來，我沒有看過兩造吵架。」、「原告領取月退俸約8 萬多
    ，從不分給被告用。從我念高中時，原告搬到4 樓以後，原
    告就從沒有拿過家用給被告，原告賺錢都是自己花用，被告
    都是自己賺錢養我們小孩，當時我姐姐已經有上班且念夜校
    ，原告搬走後我就沒有升學，我就去上班工作賺錢，弟弟也
    讀到國中畢業就沒有升學了。家中的生活費用都是被告自己
    張羅。原告搬到4 樓後，就沒有與我們說幾句話了，更不會
    關心我們是否有升學。原告也不會關心我們的生活費用是否
    夠用，也不會關心被告生活費用是否夠用是否有錢吃飯。」
    、「被告是在超市做理貨員，月入約2 萬多，被告現在已經
    退休約2 、3 年了，被告現在的生活費用都是花用所領的退
    休金。台北縣三重市○○路○段84巷9 號4 樓房屋是原告名
    下，自從原告搬去附近的9 樓居住後，原告就把4 樓房子送
    給我姐姐住，後來我姐姐去新莊買房子的錢不夠，姐姐就把
    4 樓轉賣給被告，被告的退休金200 萬買房子仍不夠，就加
    上被告標會及我太太拿出90萬元湊到現金320 萬，加上貸款
    80 萬 ，共400 萬元，才買下原告的4 樓房子。被告現在的
    生活費用是從4 樓與加蓋的5 樓出租給他人收取租金，租金
    扣除水電費用，每月約可收入2 萬多，但是由我負擔支付貸
    款。原告月退8 萬多元未曾分給被告使用。」、「我認為如
    兩造個性不合或養狗吵架，都已經是20至30前年的事了，為
    何原告現在才來提離婚？據我所知，我們全家都有看過原告
    在外的女人，該女人比被告小12歲，該女人叫林婉苓，原告
    有帶該女人到我弟弟的新莊家住，另外原告前陣子都沒有回
    去我弟弟家過夜，或是原告會半夜外出。該女人應該有到我
    弟弟家住過，原告與該女人出國10天都住同一房間，原告與
    女人林婉苓出國時，還是我姐姐開車送他們去機場的，原告
    與林婉苓去新店泡溫泉也被我叔叔看見，我認為這才是原告
    要離婚的主因。今天12月6 日就是該女人的生日。」等語。
(二)、與原告同住的次子楊逸勛證稱：「原告現在與我同住，原告
    現在都有回家，原告確實曾經前陣子有不在家過夜的紀錄，
    這是我家菲傭告訴我的。我也有看過原告帶林婉苓回家約
    2、3 次，但是她有沒有在我家過夜我不知道。」、「林婉
    苓是否是原告的女友，這要問原告，但是他們在我面前不敢
    有什麼動作，我跟他們都是擦身而過以後我就出門了。我姐
    姐有跟我說過林婉苓與原告有出國玩過，但是我不知他們是
    否同房。我有看過林婉苓與原告及我2 歲多兒子獨處在房間
    內，當時他們好像在玩電腦，我是從房間門口路過，就這樣
    一次。」、「被告約2 、3 星期或1 個月會來我家看原告1
    次，原告則不會去找被告。」、「原告月退領約8 萬多，都
    是原告自己用，但是原告現在會幫我繳水電費與家裡菜錢，
    其他都是原告自己花用。我當初買新莊的房子，原告有用他
    的名字去貸款150 萬元給我。原告原來的4 樓房子，原告是
    送給我姐姐，我姐姐再轉賣給被告，我姐姐就拿所賣得的那
    些錢去買新莊的房子。我不希望兩造離婚。」等語。
五、依上開兩造的長子及次子所述內容，兩造婚後與原告父母分
    住同一樓梯公寓的3 、4 樓，嗣於長子楊昌宏18歲時（約17
    年前），原告無故搬離兩造共住的3 樓而至4 樓與其父母同
    住，惟被告仍經常上去4 樓探視原告及原告父母，反而是原
    告堅持不肯下來3 樓與被告及子女共同聚餐或生活，原告母
    親生病住療養院時，被告亦會偕子女前往療養院探視照顧原
    告母親，事奉公婆或祭祖的次數不少於妯娌，嗣原告父母喪
    事，被告不僅協同處理亦在己所住的3 樓辦理喪事，原告因
    擔任教職而脾氣不佳，家人不敢與原告有所頂撞等情；堪認
    兩造當時分住樓上樓下，互動頻繁，被告亦經常上樓侍俸公
    婆及處理公婆喪事，根本無如原告所謂「亂發脾氣、對原告
    惡言相向、不照顧婆婆、不把自己當做楊家人、不參加祭祖
    」之事。至於原告所指被告養狗一事，經證人證明係約30
    年前之陳年舊事且被告未曾因養狗而與原告有齟齬，是以原
    告指控被告因養狗而對原告大罵云云，不足採信。
    又依證人所述，於兩造長子25或26歲時（即10年前），原告
    又私自搬離前揭4 樓住處，另搬至附近的台北縣三重市○○
    路○段70號9 樓居住，原告並將原4 樓房屋贈送予女兒居住
    ，嗣於3 年前，原告又出資供次子去購買新莊市○○路○段
    523 號10樓房屋並與次子搬至該址居住，原告的女兒將原告
    所贈與的4 樓房屋轉賣被告後，原告女兒亦搬去新莊市與原
    告住在同一棟大樓，僅留被告與長子繼續住在原3 樓等情，
    依此情節，堪認係原告自行離家出走而與被告分居，因此兩
    造若因分居而感情疏離，其可歸責性應全係原告。
    又依證人所述，自從兩造長子楊昌宏18歲時（約17年前），
    原告無故搬離兩造共住的3 樓而至4 樓與其父母同住以後，
    原告即未再提供被告任何家用，近年來原告退休每月領取月
    退俸約8 萬元亦未提供給被告任何生活費，原告名下的4 樓
    房屋亦贈與女兒後再轉賣予被告等情，顯見原告於過去17年
    不曾關心被告的經濟生活，已背棄夫妻應共同扶持生活的義
    務。
    又依證人所述，自3 年前原告隨次子搬至新莊市居住以後，
    被告仍固定每個月數次前往原告新莊住處探視原告，反而原
    告不願去被告住處探視被告，又原告前年住院手術時，被告
    至醫院陪住照顧原告，惟原告最近與女人林婉苓來往密切，
    原告不僅邀約林婉苓返回住處獨處一室，更與林婉苓共同出
    國旅遊等情；顯見原告完全無視於被告的妻子尊嚴，原告已
    違反夫妻的感情忠貞義務。
    原告雖否認與林婉苓有親蜜關係，惟原告承認其有與林婉苓
    共同出國旅遊，原告當庭更稱「我認為兩造沒有感情了，如
    離婚後，我可以有機會找到適合我的女人照顧我或是找一個
    傭人來照顧我」等語；經比較對照被告過去對原告的付出情
    形（被告至醫院照顧陪伴原告的手術住院、被告至療養院照
    顧原告母親、被告在自宅為原告父母辦理喪事、被告不曾伸
    手向原告索取生活費、被告經常定期前往原告住處探視），
    更見被告確實具有不離不棄、不計前嫌的傳統婦女美德，惟
    原告不知感恩珍惜，竟不念兩造結髮41年的夫妻恩義，於今
    70歲耄耋之年，竟欲拋棄糟糠妻之被告，而圖另結新歡，實
    難以令人苟同。
六、綜上查證，原告所指控被告「亂發脾氣、對原告惡言相向、
    不照顧婆婆、不把自己當做楊家人、不參加祭祖、因養狗而
    對原告惡言相向」云云，均不實在。
    至於原告主張兩造分居已20多年云云，實際上係原告於17年
    前私自搬離兩造住處而至樓上與原告父母同住，兩造仍互動
    頻繁，堪認兩造無分居之情，後來原告於10年前不告而別，
    搬至三重市○○路○段70號9 樓居住，又於3 年前再度不告
    而別，搬至新莊市居住，使兩造處於分居長達10年，惟被告
    不離不棄，仍經常前往探視原告並於原告手術住院時前往陪
    住照顧，是以堪認兩造感情並未破裂，縱認兩造因分居而感
    情疏離，其可歸責性亦係全在原告目前另結新歡而欲拋棄被
    告。是以，原告對於兩造婚姻的分居破裂應負起最大責任。
七、按民法親屬編於七十四年修正後，於第一千零五十二條增列
    第二項離婚事由之概括規定，『有前項以外之重大事由，難
    以維持婚姻者，夫妻之一方得請求離婚。但其事由應由夫妻
    之一方負責者，僅他方得請求離婚』，其目的在使夫妻請求
    裁判離婚之事由較富彈性，但夫妻一方依該規定訴請離婚者
    ，須以該離婚之重大事由非由請求之夫或妻之一方所應負責
    為限，始得訴請判決離婚。至於該難以維持婚姻之重大事由
    ，如夫妻雙方均需負責時，即應比較該夫妻雙方之有責程度
    ，僅責任較輕之一方，得向責任較重之他方請求離婚，或於
    有責程度相同時，而認雙方均得請求離婚為是（此有最高法
    院九十年度台上字第八○四號判決可參）。
八、依上開調查，原告於婚姻關係存續中違反夫妻應互相扶助及
    互負忠貞之義務，原告不僅搬離兩造住處而遺棄被告，更另
    結新歡，是以，原告依民法第1052條第2 項規定訴請離婚，
    為無理由，應予駁回。
九、訴訟費用負擔之依據：民事訴訟法第78條。
中　　華　　民　　國　　96　　年　　12　　月　　20　　日
                                臺灣板橋地方法院家事法庭
                                    法  官    黃  惠  瑛
以上正本證明與原本無異。
如對本判決不服，應於判決送達後20日內向本院提出上訴狀。
中　　華　　民　　國　　96　　年　　11　　月　　1 　　日
                                     書記官   楊  振  宗
